【裁判字號】    99,上易,25
【裁判日期】    990318
【裁判案由】    傷害等
【裁判全文】
臺灣高等法院臺南分院刑事判決          99年度上易字第25號
上 訴 人  臺灣嘉義地方法院檢察署檢察官
被    告  甲○○
                      號
選    任
辯 護 人  戴雅韻律師
被    告  乙○○
                      號
上列上訴人因被告傷害等案件，不服臺灣嘉義地方法院98年度易
字第217號中華民國98年11月18日第一審判決（起訴案號：臺灣
嘉義地方法院檢察署98年度偵字第2802號），提起上訴，本院判
決如下：
    主  文
上訴駁回。
    事  實
一、甲○○家族所經營之葬儀社位於乙○○家族所有之農地旁，
    兩家因葬儀社之污水排放入農地等事積怨已久，甲○○因認
    乙○○曾前往上開葬儀社拍照欲蒐證舉發該葬儀社違法，而
    心生不滿，遂於民國(下同)98年3月16日上午10時40分許，
    駕駛車牌號碼1659－DA號自用小貨車至乙○○位於嘉義縣民
    雄鄉東湖村10鄰東勢湖89號之2住處前與乙○○理論，兩人
    於上開住處外之巷道發生口角爭執，甲○○竟基於傷害之犯
    意，徒手毆打乙○○之頭頸部後方（未成傷），乙○○為洩
    憤，遂撿拾地上之磚塊敲砸甲○○所有之上開自用小貨車前
    擋風玻璃，該擋風玻璃因而破碎損壞(毀損部分業經判刑確
    定)。甲○○見狀即承前傷害犯意，接續持鐵管毆打乙○○
    之手、腳等處，致乙○○受有左手肘裂傷2公分、左腿裂傷3
    公分、左手裂傷1公分、左小腿腓骨骨折等傷害。乙○○之
    母丙○○○見狀上前欲奪取鐵管保護乙○○，甲○○竟另基
    於傷害之犯意，持上開鐵管毆打丙○○○之手部，致丙○○○受有右側前臂挫傷之傷害。嗣經乙○○報警，員警前往現
    場處理，始查知上情。
二、案經甲○○、乙○○及丙○○○分別訴由嘉義縣警察局民雄
    分局報請臺灣嘉義地方法院檢察署檢察官偵查起訴。
    理  由
甲、程序部分：
    一、被告以外之人於審判外之言詞或書面陳述，除法律有規
        定者外，不得作為證據。刑事訴訟法第159條第1項定有
        明文。被告甲○○認丙○○○在98年3月16日之警訊筆
        錄所為之證述，係屬審判外之言詞陳述，不同意列為證
        據，且無刑事訴訟法第159條之2情事，自無證據能力，
        不得為本案證據。
    二、按被告以外之人於審判外之陳述，雖不符刑事訴訟法第
        159條之1至第159條之4之規定，而經當事人於審判程序
        同意作為證據，法院審酌該言詞陳述或書面陳述作成時
        之情況，認為適當者，亦得為證據。當事人、代理人或
        辯護人於法院調查證據時，知有第159條第1項不得為證
        據之情形，而未於言詞辯論終結前聲明異議者，視為有
        前項之同意，刑事訴訟法第159條之5定有明文。查本件
        被告甲○○除對丙○○○在98年3月16日之警訊筆錄所
        為之證述，認係屬審判外之言詞陳述，不同意列為證據
        外，對被告2人於警、偵訊中以告訴人身分所為證述及
        財團法人嘉義基督教醫院（下稱嘉義基督教醫院）診斷
        證明書、98年6月22日嘉基醫字第980600231號函暨函附
        病歷影本等書面供述證據，均未就證據能力聲明異議，
        復經原審及本院於審理時逐一提示予被告2人、辯護人
        及公訴人表示意見，本院審酌該等供述證據之取得過程
        並無瑕疵，與本案待證事實間復具有相當之關聯性，以
        之為本案證據並無不當，自得採為本件認定事實之基礎
        ，而有證據能力。
    三、本案檢察官僅就甲○○、乙○○傷害部分提起上訴，對
        乙○○毀損部分並未上訴，合先敘明。
乙、實體部分：
一、有罪部分(即甲○○傷害部分)：
    (一)訊據被告甲○○雖坦承曾於上揭時、地毆打乙○○，惟
        辯稱：係先遭乙○○持磚塊毆打頭部，才自地上隨手撿
        拾竹棍反擊，並非持鐵管毆打乙○○，並否認曾持鐵管
        傷害告訴人丙○○○。其辯護人亦為其辯稱：被告甲○○未曾毆打告訴人丙○○○，縱曾傷害乙○○，亦係基
        於正當防衛等語。
    (二)惟查被告甲○○確曾於上揭時、地，先徒手毆打乙○○
        之頭頸部後方，再於乙○○持磚塊砸毀上開自用小貨車
        之前擋風玻璃後，持鐵管毆打乙○○之手、腳等處，乙○○之母即告訴人丙○○○見狀上前欲奪取該鐵管以保
        護乙○○，亦遭被告甲○○持鐵管毆打手部等情，有下
        列證據可供證明：
        (I)乙○○於偵查時結證證稱：「甲○○用手打我的頭
            ，我就從地上撿磚頭丟他的車子，他的車窗破了，
            後來他就生氣，拿出一根鐵管打我的腳及手，我媽
            媽在巷子口要把鐵管搶過來，甲○○就打我媽媽的
            手，打到瘀青」 (詳偵查卷第9頁)，於原審亦結證
            證稱：「我砸他的車子，他拿一支鐵管打我手、腳
            」、「我母親看到甲○○打我，要再打第二次時，
            去拉甲○○的棍子，也有被甲○○打到」 (詳原審
            卷第46頁、第47頁、第49頁)，核與告訴人劉張素
            描於偵查中結證證稱：「甲○○用手打乙○○的頭
            部，乙○○就撿起地上磚頭丟甲○○的車子，楊尚
            龍就拿出白鐵管打乙○○，打到乙○○蹲下來，當
            時我跟著乙○○出去因為甲○○一直打乙○○，我
            就想要把白鐵管搶過來，甲○○就打我的手腕」、
            「甲○○是拿鐵管，不是拿棍子」(詳偵查卷第8頁
            )，復於原審結證證稱：「甲○○是用鐵管打我，
            我右手肘瘀血腫脹」、「甲○○先拿鐵管打乙○○
            ，我要去搶甲○○手上的鐵管，甲○○就把我打下
            去」(詳原審卷第51頁)之情節相符。
        (II)案發當日前往現場處理之嘉義縣警察局民雄分局民
            雄派出所員警何瑞添於原審結證證稱：當日據報前
            往現場處理時，乙○○比較明顯有受傷的情況，走
            不太動，當時伊有跟乙○○說如果有受傷就到醫院
            拿診斷證明書，乙○○就醫後就到派出所提告，劉
            張素描也自述她有遭到甲○○拿棍子毆打等語。員
            警簡進成亦結證證稱：案發當日到達現場時，劉張
            素描有在場，說她自己的手被打傷，並說乙○○已
            經躲到家裡面等語（詳原審卷第99至108頁、第156
            頁）。
        (III)乙○○係於案發當日11時3分旋即由急救員等護送
            前往嘉義基督教醫院急診治療，當時無法行走，經
            診斷受有左手肘裂傷2公分、左腿裂傷3公分、左手
            裂傷1公分、左小腿腓骨骨折等傷害，因家中父母
            無法前來，治療後於當日下午2時25分自行離院；
            丙○○○則係於案發當日15時39分自行前往嘉義基
            督教醫院就診，經診斷受有右側前臂挫傷之傷害等
            情，復有嘉義基督教醫院出具之乙○○、丙○○○
            診斷證明書以及病歷影本附卷可證（附於警卷第12
            至13頁、原審卷第76至88頁），足證乙○○、劉張
            素描確係於98年3月16日案發後旋即前往醫院就診
            ，上開病歷所載之就診時間、情況，亦與渠等於原
            審審理中證述之情節相符。
        (Ⅳ)綜上所述，堪認乙○○、丙○○○證述之內容應屬
            實在，被告甲○○確有持鐵管毆傷乙○○、劉張素
            描之犯行，甚為明確，所辯僅以竹棍打傷乙○○，
            並未傷害丙○○○云云，自不足取。
    (三)被告甲○○及其辯護人雖辯稱：甲○○縱曾傷害乙○○
        ，亦係基於正當防衛等語，惟正當防衛必須對於現在不
        法之侵害始得為之，侵害業已過去，即無正當防衛可言
        ，至彼此互毆，又必以一方初無傷人之行為，因排除對
        方不法之侵害而加以還擊，始得以正當防衛論，故侵害
        已過去後之報復行為，與無從分別何方為不法侵害之互
        毆行為，均不得主張防衛權（最高法院30年上字第1040
        號判例參照）。經查，案發當日係被告甲○○先行徒手
        毆打共同被告乙○○之左後頸部，共同被告乙○○為洩
        憤而持磚塊砸破上開自用小貨車之前擋風玻璃，被告甲○○即接續持鐵管毆打被告乙○○之手、腳等處，業經
        本院認定如前，並無證據足認爭執過程中係由共同被告
        乙○○先持磚塊毆打被告甲○○之頭部，被告甲○○始
        加以反擊（詳見後述）；揆諸前揭說明，被告甲○○自
        不得主張正當防衛。
    (四)查被告甲○○傷害乙○○、丙○○○之身體，核其所為
        係犯刑法第277條第1項之傷害罪。至告訴人乙○○、丙○○○雖於原審審理中主張被告甲○○係犯殺人未遂云
        云，惟被告甲○○為本件傷害犯行時持用之工具並非刀
        刃等具有強大殺傷力之物品，下手攻擊之部位為手、腳
        等非致命之處，顯係基於傷害之犯意而為傷害行為，尚
        難認係基於殺人之犯意。被告甲○○前揭傷害乙○○、
        丙○○○，犯意各別、行為互異、侵害法益不同，應予
        分論併罰，公訴意旨認應依想像競合犯論以一罪，尚有
        誤解。
    (五)被告甲○○持以為本件傷害犯行之鐵管，未據扣案；被
        告甲○○復陳稱當日係使用隨手於路旁撿拾之竹棍，而
        非鐵管，該竹棍已隨手丟棄於路邊（詳原審卷第200頁
        、第201頁）既無證據足認上開鐵管係被告甲○○所有
        ，且已丟棄滅失，故不予宣告沒收，併予敘明。
二、無罪部分(即乙○○傷害部分)：
    (一)公訴意旨另以：被告乙○○於上開犯罪事實欄所載時、
        地，基於傷害之犯意，隨手撿拾地上磚塊毆打共同被告
        甲○○，致其受有右前額瘀腫、右前臂擦挫傷之傷害。
        因認被告乙○○另涉犯刑法第277條第1項之傷害罪等語
        。
    (二)按犯罪事實應依證據認定之，無證據不得認定犯罪事實
        ，刑事訴訟法第154條第2項定有明文。故事實之認定，
        應憑證據，如未能發現相當證據，或證據不足以證明，
        自不能以推測或擬制之方法，以為裁判基礎。而認定不
        利於被告之事實，須依積極證據，苟積極證據就被告有
        罪未達無庸置疑之地步，而不足為不利於被告事實之認
        定時，即應為有利於被告之認定（最高法院30年上字第
        816號、40年台上字第86號判例參照）。再告訴人之告
        訴，係以使被告受刑事訴追為目的，是其陳述是否與事
        實相符，仍應調查其他證據以資審認（最高法院52年台
        上字第1300號判例參照），是以告訴人之指訴為證據方
        法，必其指訴無有瑕疵，且查與事實相符，始得資為判
        決之基礎（最高法院79年度台上字第3923號判決參照）
        。又刑事訴訟法第161條第1項規定：檢察官就被告犯罪
        事實，應負舉證責任，並指出證明之方法。因此，檢察
        官對於起訴之犯罪事實，應負提出證據及說服法院之實
        質舉證責任。倘其所提出之證據，不足為被告有罪之積
        極證明，或其指出證明之方法，無從說服法院以形成被
        告有罪之心證，基於無罪推定之原則，自應為被告無罪
        判決之諭知（最高法院92年台上字第128號判例意旨參
        照）。本件公訴意旨認被告乙○○另涉犯刑法第277條
        第1項之傷害罪，係以：告訴人甲○○之證述，以及嘉
        義基督教醫院出具之甲○○診斷證明書等為證。訊據被
        告乙○○矢口否認有傷害甲○○之犯行，被告乙○○之
        辯護人並為其辯稱：被告乙○○本身為殘障人士，由卷
        附照片可知案發當日被告乙○○所持磚塊只剩半塊且稜
        稜角角，如果拿這個磚塊砸甲○○，傷勢當不會只有紅
        腫，與經驗法則不符，且兩位到場處理之警員何瑞添、
        簡進成均證稱未發現甲○○有受傷的情形，甲○○當場
        亦未向警員表示被告乙○○有打他，且甲○○係於案發
        當日晚上11點多才去掛急診，其所受傷勢應非被告乙○○造成等語。
    (三)查甲○○曾於案發當日即98年3月16日晚間11時52分許
        ，由親朋陪同前往嘉義基督教醫院就診，主訴中午被人
        用磚塊打到右額及右手臂、被精神異常人士攻擊，感到
        頭暈，經診斷受有右前額瘀腫3×5公分、腦震盪、右前
        臂擦挫傷之傷害，右前額有淺表擦挫傷口，有嘉義基督
        教醫院出具之甲○○診斷證明書、98年6月22日嘉基醫
        字第980600231號函及甲○○之病歷影本附卷可證（附
        於警卷第14頁、原審卷第75頁、第89至93頁），堪認甲○○確受有前述傷害。惟其所受傷害是否係遭被告乙○○毆擊所致，尚須依其他證據加以判斷。
    (四)甲○○雖一再指證案發當日被告乙○○曾持磚塊毆打伊
        右前額，致伊受有右前額瘀腫、腦震盪等傷害，當天到
        現場處理之警員簡進成並曾提醒伊說伊的手部有受傷，
        如果要提出告訴就要去驗傷云云。惟查：
        (I)案發當日在場目睹被告2人爭執經過之丙○○○迭
            於偵查及原審審理中具結證稱：當日被告乙○○並
            未毆打甲○○（詳偵卷第8頁、原審卷第54頁），
            且前往現場處理之警員何瑞添亦證稱：當天在現場
            時，甲○○並沒有提到他有受傷，僅說被告乙○○
            拿磚塊打他小貨車前擋風玻璃，他氣不過才打被告
            乙○○，未曾提及被告乙○○拿磚塊打他的額頭，
            當時伊有看一下甲○○的身體外觀，沒有看到有紅
            腫、外傷流血的情況，甲○○並拿起磚塊對伊說被
            告乙○○拿磚塊丟擋風玻璃後，磚塊是在警卷第19
            頁照片中的位置，且將磚塊放在該位置讓伊拍照等
            語（詳原審卷第99頁至第108頁）。另警員簡進成
            亦證稱：當天在現場時甲○○並未提到他有受傷，
            只有說他的車子玻璃是遭被告乙○○用磚塊打破的
            ，伊並沒有聽到甲○○提及被告乙○○曾拿磚塊打
            他的頭，亦未發現甲○○手部有流血受傷情況，伊
            未曾詢問甲○○是否要就醫，亦未曾向甲○○表示
            如果要提出告訴要順便驗傷，伊與何瑞添抵達現場
            時，該磚塊就是放在警卷第19頁照片中擋風玻璃前
            面的位置等語（詳原審卷第154頁至第159頁）。而
            本件案發時間為上午10時40分許，觀諸卷附警員何
            瑞添拍攝之現場照片（附於警卷第19頁、原審卷第
            117頁），當時天氣晴朗、日間光線明亮，甲○○
            係穿著短袖上衣，蓄短髮，對照前開嘉義基督教醫
            院98年6月22日函以及診斷證明書上記載之甲○○
            傷勢，其傷口分別位於右前額、右前臂，均非屬衣
            服或頭髮遮蔽之處，前往現場處理之警員何瑞添、
            簡進成應無可能在日間光線充足之情況下，均未曾
            發現甲○○有受傷情況。堪認被告乙○○辯稱案發
            當日僅持磚塊敲砸上開自用小貨車之前擋風玻璃洩
            憤，未曾持磚塊毆打甲○○等語，尚非無據。
        (II)甲○○於原審審理中明確證稱：案發當日被告劉和
            廣係先持磚塊砸小貨車擋風玻璃，再將磚塊拿在手
            上繼續敲打，並以同一個磚塊砸伊頭部等語（詳原
            審卷第39頁、第42頁）；證人何瑞添並證稱：警員
            抵達現場後，甲○○曾向伊表示被告乙○○持該磚
            塊砸擋風玻璃後，該磚塊即放置於擋風玻璃前（詳
            原審卷第104頁、第105頁）。故甲○○證稱被告劉
            和廣持該磚塊砸擋風玻璃後，又繼續持該磚塊砸伊
            頭部，即與何瑞添證述之情節不符，是否可採，已
            非無疑。參以甲○○從事救護車行業之友人簡薪育
            於原審審理中證稱：案發後伊曾立即駕駛救護車前
            往現場，當時並沒有看到有人受傷，亦無人向伊提
            及有受傷，只看到小貨車玻璃被打破，直到當天晚
            上甲○○說他好像有被打到，要去驗傷，伊才載楊
            尚龍去就醫等語（詳原審卷第168頁至第173頁）。
            按持磚塊毆打他人頭部之行為，顯較持磚塊砸他人
            之車輛擋風玻璃為嚴重，衡諸常情，一般人若遭他
            人持磚塊毆打頭部，且造成淺表擦挫傷、瘀腫等傷
            害，理當會感覺疼痛，並從速檢查受傷情況，且應
            會請到場之警員或親友協助就醫，並立即向警員反
            應曾遭受該等不法侵害，惟甲○○竟未當場向警員
            何瑞添、簡進成或友人簡薪育提及遭乙○○持磚塊
            毆打頭部、未要求渠等協助就醫，僅向警員提及擋
            風玻璃遭毀損，顯有悖於常情。
        (III)至證人許東幃，雖於原審審理中證稱：當天伊到現
            場將上開自用小貨車駛離現場時，有看到甲○○受
            傷流血云云（詳原審卷第162頁），惟其所述顯與
            前述證人何瑞添、簡進成、簡薪育等人證述之當日
            在現場所見情形不符；且許東幃證稱：當日中午即
            駕駛自用小客車陪同甲○○就醫，核與甲○○自行
            證稱係當日晚間11、12點才搭乘綽號「蕃薯」之友
            人（即證人簡薪育）駕駛之救護車前往嘉義基督教
            醫院就醫（詳原審卷第41頁、第44頁、第45頁），
            以及嘉義基督教醫院之病歷記載甲○○之就醫時間
            為98年3月16日晚間11時52分等時節不符。是證人
            許東幃上開證述，顯係串飾之詞，不足採信。
        (Ⅳ)至甲○○聲請傳訊證人丁○○雖於本院結證證稱：
            甲○○的車子前擋風玻璃被打破，送到其修車廠修
            理，甲○○前往看車時，有看到甲○○前額部、右
            手部有瘀青受傷，有無流血未注意云云，惟現場警
            員何瑞添、簡進成於原審均證稱：在現場未見楊尚
            龍的身體外觀有紅腫、外傷流血的情況，況被告劉
            和廣若持磚塊毆打前額部，衡情必造成頭破血流之
            情形，亦與其證述情況不符，故其證述當難為不利
            被告乙○○不利之認定。
        (Ⅴ)綜上所述，被告乙○○所辯並無傷害甲○○之犯行
            ，應可採信，至公訴人所舉其餘證據即嘉義基督教
            醫院之診斷證明書，以及卷附病歷影本等，均僅能
            證明告訴人甲○○確有受傷，無從證明傷勢係由何
            人以何方式造成，自不得僅以甲○○有受傷之事實
            ，遽行推論係遭被告乙○○下手攻擊所致。被告劉
            和廣傷害部分，犯罪既不能證明，依法自應諭知無
            罪之判決。
三、原審認被告甲○○傷害之罪證明確，適用刑法第277條第1項
    、第41條第1項前段，刑法施行法第1條之1第1項、第2項前
    段，並審酌其智識程度為為國中肄業，並無犯罪前科，素行
    尚佳，明知乙○○肢體略有障礙，行動不若常人靈活，竟僅
    因細故即持鐵管毆打告訴人乙○○，並於告訴人丙○○○前
    往阻擋時毆打其手部，告訴人乙○○所受傷勢較為嚴重，以
    及被告甲○○犯後雖僅坦承部分犯行，惟迭於偵查及原審審
    理中表達願與乙○○、丙○○○和解，並願賠償六萬元化解
    本件紛爭，然未獲乙○○、丙○○○等接受等一切情狀，對
    傷害乙○○部分判處有期徒刑三月，對傷害丙○○○部分判
    處拘役三十日，並均諭知如易科罰金，以新台幣一仟元折算
    壹日，犯案鐵管，未據扣案且無證據足認上開鐵管係被告甲○○所有，故不宣告沒收。另對乙○○傷害部分，認其犯罪
    不證明，而諭知無罪之判決，認事用法俱無不合。故原審對
    被告甲○○量刑亦稱妥適，公訴人上訴意旨認原判決對被告
    甲○○部分量刑太輕，對乙○○傷害部分，認應負傷害刑責
    ，分別指摘原判決不當，並無可取，為無理由，應予駁回。
丙、據上論斷，應依刑事訴訟法第368條，判決如主文。
本案經檢察官江守權到庭執行職務。
中    華    民    國    99    年    3     月    18    日
                  刑事第五庭    審判長法  官  楊明章
                                      法  官  蔡美美
                                      法  官  戴勝利
以上正本證明與原本無異。
不得上訴。
                                      書記官  陳淑貞
中    華    民    國    99    年    3     月    18    日
附錄：本判決論罪科法條：
刑法第277條第1項：傷害人之身體或健康者，處3年以下有期徒
刑、拘役或1千元以下罰金。

司法院資訊處製作；財團法人民間司法改革基金會備份。
